臺灣高等法院交通事件裁定　　　　　　 96年度交抗字第249號
抗 告 人即
原處分機關　交通部公路總局新竹區監理所桃園監理站
代　表　人　甲○○
受 處分 人　乙○○
上列原處分機關因受處分人違反道路交通管理處罰條例案件，不
服台灣桃園地方法院，中華民國96年3月16日所為裁定（96年度
交聲字第104號），提起抗告，本院裁定如下：
    主  文
原裁定撤銷，發回臺灣桃園地方法院。
    理  由
一、本件受處分人乙○○於民國95年10月15日17時31分，駕駛車
    牌號碼0299─FR號自用小客車，行經臺北縣三重市○○路、
    忠孝路口，為臺北縣政府警察局交通警察舉發「無照駕駛（
    易處逕註）」，並依道路交通管理處罰條例第21條第1項第1
    款之規定，製發北縣警交字第C00000000號舉發違反道路交
    通管理事件通知單（下稱舉發通知單），並當場將舉發通知
    單交付予受處分人。原處分機關以受處分人違規事實明確且
    未依限到案，而於96年2月1日以桃監裁罰字第裁52-C000000
    00號裁決書裁處罰鍰新臺幣（下同）12,000元。
二、受處分人以其領有普通大貨車駕駛執照，是舉發違規事實為
    未領有駕駛執照駕駛小型車，裁罰理由不符事實，是屬違法
    裁決，向原審法院聲明異議。
三、原裁定略以：
  (1)按「汽車駕駛人，有左列情形之一者，處新臺幣300元以上
    600元以下罰鍰，並責令補辦登記、補照、換照或禁止其駕
    駛：二、駕駛執照不依限期申請換發者」道路交通管理處罰
    條例第25條第2款定有明文。又按道路交通安全規則第61條
    第1項第3款規定，汽車駕駛人已領有大貨車駕駛執照者，得
    駕駛小型車、輕型機器腳踏車。此為汽車駕駛人取得高一級
    車類車輛駕駛資格，准予駕駛較低級車類車輛之明文，倘汽
    車駕駛人已領有大貨車駕駛執照者，不得以其無照駕駛小型
    車、輕型機器腳踏車而處罰之，合先敘明。
  (2)本件受處分人之小客車駕駛執照業於92年10月4日遭逕行註
    銷一節，有桃園監理站列印之汽車駕駛人螢幕列印資料1份
    在卷可佐，然受處分人於77年2月3日另領有普通大貨車駕駛
    執照，有效日期至95年9月1日一節，亦有受處分人所提之大
    貨車駕駛執照影本及桃園監理站96年3月2日汽車駕駛人螢幕
    列印資料1份在卷可稽，是受處分人於前開時、地駕駛自小
    貨車為警查獲時，確另持有普通大貨車駕照一節，堪以認定
    。故受處分人雖為警查獲於自用小客車駕駛執照遭註銷之情
    況下猶駕駛自用小客車行駛於途，然因受處分人仍有效持有
    普通大貨車駕駛執照，自仍可駕駛小型車，受處分人前開駕
    車行為，要與「未領有駕駛執照駕車」之情形有別。惟受處
    分人前開普通大貨車駕照有效期限已於95年9月1日屆期，受
    處分人於上開時、地為警舉發之時，係持已過期而未經換發
    之普通大貨車駕照駕駛上開自用小客車，已違反道路交通管
    理處罰條例第25條第2款「駕駛執照不依限期申請換發」之
    規定，應依同條例第25 條第2款及道路交通管理事件統一裁
    罰基準規定，處以罰鍰並禁止駕駛。原處分機關以受處分人
    於前揭時地係「無照駕駛」，而裁處受處分人上開罰鍰，揆
    諸上述，自有違誤。本件受處分人之聲明異議雖無理由，惟
    原處分仍違法，自應撤銷原處分，另諭知「乙○○駕駛執照
    不依限期換發，處罰鍰新臺幣參佰元，並禁止駕駛。乙○○
    駕駛執照不依限期換發，處罰鍰新臺幣參佰元，並禁止駕駛
    。」，以資適法。
  (3)至受處分人前於92年1月13日因交通違規事件未依規定繳納
    罰鍰，經原處分機關於92年10月4日起逕行註銷其自用小客
    車駕照結案一節，有桃園監理站列印之汽車駕駛人螢幕列印
    資料1份在卷可參，前開註銷自用小客車駕照之行政處分業
    已確定並經執行完畢，已生公定力、形式與實質確定力，行
    政處分相對人原則上不得再加以爭執，原處分機關以外之其
    他行政機關或法院就該處分之作成、存在及規律內容亦應予
    接受，受其拘束，以維持法之安定性。準此，受處分人即不
    得復於本件交通違規事件之異議程序中，再據以主張前揭逕
    行註銷其自用小客車駕照之行政處分為違法，併予說明等語
    。
四、抗告意旨略以：受處分人汽車駕駛執照原於69年2月25日領
    有小型車普通駕駛執照，復於72年9月14日晉級應考職業大
    貨車職業駕駛執照及格後，繳回小型車普通駕駛執照，同時
    換發大貨車職業駕駛執照，迄至90年6月15日再換發大貨車
    普通駕駛執照，此亦有原處分機關汽車駕駛人查詢表及汽車
    駕駛人經歷證明書可參。原審誤認受處分人小客車駕駛執照
    業於92年10月4日遭逕行註銷，另領有普通大貨車駕駛執照
    仍得駕駛小型車，而將原處分機52-C00000000號裁決書撤銷
    ，改裁定「乙○○駕駛執照不依限期換發，處罰鍰新臺幣參
    佰元，並禁止駕駛」乙節，係因原處分機關96年3月2日竹監
    桃字第0960003801號函內移送書理由一、應為「查異議人原
    領之大車職業駕駛執照因92年1月13日交通違規案未依規定
    繳納罰鍰結案，為本站92年10月4日起逕行註銷駕駛執照」
    ，卻誤繕「查異議人原領之大貨車職業駕駛執照因92年1月
    13 日交通違規案未依規定繳納罰鍰結案，為本站92年10月4
    日起逕行註銷駕駛執照，…」之故，為維護道路交通管理目
    的，受處分人確已無領有汽車駕駛執照，請將原裁定撤銷，
    以維法紀云云。
五、經查：受處分人之大貨車駕駛執照業於92年10月4日遭逕行
    註銷，有桃園監理站列印之汽車駕駛人螢幕列印資料1份在
    卷可佐，惟原審未予究明，誤認受處分人僅係持有已過期而
    未經換發之普通大貨車駕照駕駛小型車，並非無照駕駛，應
    依道路交通管理處罰條例第25條第2款「駕駛執照不依限期
    申請換發」及道路交通管理事件統一裁罰基準規定，處以罰
    鍰並禁止駕駛，自有未洽。原處分機關抗告意旨，據此指摘
    原裁定不當，即非無理由。惟按人民違反法律上之義務而應
    受行政罰之行為，法律無特別規定時，雖不以出於故意為必
    要，仍須以過失為其責任條件，但應受行政罰之行為，僅須
    違反禁止規定或作為義務，而不以發生損害或危險為其要件
    者，推定為有過失，於行為人不能舉證證明自己無過失時，
    即應受處罰，司法院大法官釋字第275號解釋意旨可資參照
    ；又行政罰法第7條第1項規定「違反行政法上義務之行為非
    出於故意或過失者，不予處罰」之反面解釋，可知人民縱無
    故意，但因過失，而違反法律上之義務仍應受行政罰。如前
    述受處分人之大貨車駕駛執照，係於92年10月4日遭逕行註
    銷，因此受處分人主觀上是否知悉無照駕駛之事實，自宜進
    一步審慎認定，爰將原裁定撤銷，發回原審法院，更為適法
    之裁定。
六、據上論結，應依道路交通案件處理辦法第26條，刑事訴訟法
    第413條前段，裁定如主文。
中　　華　　民　　國　　96　　年　　4　　月　　16　　日
                  交通法庭審判長法  官  楊炳禎
                                法  官  李春地
                                法  官  黃俊明
以上正本證明與原本無異。
不得再抗告。
                                書記官  廖婷璇
中　　華　　民　　國　　96　　年　　4 　　月　　16　　日
